【裁判字號】    95,交聲,865
【裁判日期】    951003
【裁判案由】    聲明異議
【裁判全文】
臺灣彰化地方法院交通事件裁定         95年度交聲字第865號
原處分機關  交通部公路總局台中區監理所彰化監理站
異議人即
受處分人  甲○○
上列受處分人因違反道路交通管理處罰條例案件，對於交通部公
路總局臺中區監理所彰化監理站中華民國95年 2月14日所為之處
分（原處分案號：彰監四字第裁64-ZCA057023號）聲明異議，本
院裁定如下：：
    主      文
原處分撤銷。
甲○○汽車駕駛人，行駛於高速公路，而不遵管制之規定，處罰
鍰新台幣參仟元，並記違規點數壹點。
    理      由
一、按汽車行駛高速公路，應依速限標誌指示；又汽車行駛於高
    速公路，而不遵管制之規定者，處汽車駕駛人新臺幣（下同
    ）3,000元以上6,000元以下罰鍰，高速公路交通管制規則第
    5 條第1項前段、道路交通管理處罰條例第33條第1項載有明
    文；而汽車駕駛人駕駛汽車違反道路交通管理處罰條例第33
    條規定者，除應依該條所規定之罰鍰處罰外，並予記違規點
    數1點，道路交通管理處罰條例第 63條第1項第1款定有明文
    。又逕行舉發違反道路交通管理事件，經汽車所有人依通知
    單之應到案日期前到案，並告知違規駕駛人姓名、統一編號
    及住址者，處罰機關應即應另行通知違規駕駛人到案依法處
    理，道路交通管理處罰條例第 85條第2項、違反道路交通管
    理事件統一裁罰標準及處理細則第36條均有明文。易言之，
    如汽車駕駛人在高速公路超速行駛，為警當場攔停者，處罰
    機關固應對汽車之駕駛人為處罰，惟若舉發機關並非當場對
    該部汽車攔停，而係依道路交通管理處罰條例第 7條之2第1
    項第 6款規定經以科學儀器取得違規證據資料（如照相機或
    測速器）逕行舉發者，此際舉發機關只能依上開條例第 7條
    之2第2項規定對汽車所有人為掣單舉發，而如經舉發之汽車
    所有人在舉發通知單之應到案日期前到案，並告知處罰機關
    該名超速駕駛之汽車違規駕駛人姓名、統一編號及住址，則
    處罰機關應依道路交通管理處罰條例第 85條第2項規定，處
    罰違規駕駛人。再違反道路交通管理處罰條例之行為人，未
    依規定自動繳納罰鍰或未依規定到案聽候裁決，處罰機關固
    得依違反道路交通管理事件統一裁罰基準及處理細則第44條
    第 1項之規定，依該處理細則附件之統一裁罰標準表，對行
    為人逕行裁決，惟該條項規定乃必以行為人經合法收受舉發
    違反道路交通管理事件通知單（下稱舉發通知單）後，無正
    當理由未依該舉發通知單上所載應到案日期為罰鍰之繳納或
    到案聽候裁決時，方有適用。
二、次按受處分人不服道路交通管理處罰條例第 8條所定主管機
    關所為之處罰者，得於接到裁決書之翌日起20日內，向管轄
    地方法院聲明異議，道路交通管理處罰條例第 87條第1項定
    有明文。依道路交通管理處罰條例第87條規定向管轄法院聲
    明異議之期間，應自裁決送達之翌日起算。又處理違反道路
    交通管理事件，有關文書送達之程序，依行政程序法之規定
    。送達，於應受送達人之住居所、事務所或營業所為之。違
    反道路交通管理事件統一裁罰基準及處理細則第 5條、行政
    程序法第 72條第1項前段分別載有明文。是有關違反道路交
    通管理事件文書之送達，苟非已送達於應受送達人之住居所
    事務所或營業所，尚難認已符送達之規定。而所謂「住居所
    」，依民法第20條之規定，乃依一定之事實，足認以久住之
    意思，住於一定之地域者，始為設定其住所於該地，亦即除
    主觀上有久住於一定區域之意思外，尚須客觀上有住於一定
    區域之事實，該一定之區域始為住所，並不以登記為要件。
    戶籍法僅為戶籍登記之行政管理規定，戶籍地址不過係依戶
    籍法所為登記之事項，並非為認定住所為唯一標準（最高法
    院93年度臺抗字第393號裁定參照）。
三、本件異議人即受處分人甲○○於民國 94年11月2日晚間駕駛
    李彩蓮所有銀色車號5312 -HV號自用小客貨車，沿國道一號
    高速公路南下行駛，至同日晚間11時1分，途經該路段172公
    里處時，竟以126公里之速度超速行駛（該處路段速限為100
    公里），為內政部警政署國道公路警察局第 3警察隊泰安分
    隊拍照存證，以受處分人有違反道路交通管理處罰條例第33
    條第 1項規定之行為逕行舉發，原處分機關因認受處分人有
    前開違規行為，乃依道路交通管理處罰條例第 33條第1項、
    第63條第1項第1款規定，於95年2月14日裁處異議人罰鍰6,0
    00元，並予記違規點數 1點。嗣受處分人於舉發通知單上所
    載之應到案日期（94年12月21日）後之 95年9月14日，始以
    未收受舉發通知單為由，向原處分機關提出申訴，原處分機
    關仍認受處分人具上開違規之行為。
四、受處分人聲明異議意旨略以：其對於駕駛李彩蓮所有之車號
    5312-HV號銀色自小客貨車，於 94年11月2日晚上11時1分，
    行經國道一號南向 172公里處，超過規定最高時速達26公里
    ，及因違規被處以罰鍰處分等事實，並無異議，然表示遲未
    到案一節，係因其結婚而遷離戶籍地，尚未至監理站辦理變
    更，未收受前開交通部公路總局臺中區監理所彰化監理站95
    年2月14日彰監四字第裁 64-ZCA057023號違反道路交通事件
    裁決書所致；而原戶籍地僅剩不識字之母親 1人居住，無從
    通知其到案；彰化監理站僅以掛號方式送達上開裁決書，未
    經其簽章領取，其乃無從知悉公告何處發佈等相關資訊，爰
    依法聲明異議等語。
五、受處分人甲○○於 94年11月2日晚間，駕駛李彩蓮所有銀色
    車號 5312-HV號自用小客貨車，沿國道一號高速公路南下行
    駛，至同日晚間11時1分時，途經該路段172公里處，竟以12
    6 公里之速度超速行駛之事實，確有內政部警政署國道公路
    警察局第 3警察隊泰安分隊以雷達自動照相器拍攝之舉發相
    片在卷可參，且為受處分人所不爭執，是舉發事實應可認定
    ，惟查：
（一）內政部警政署國道公路警察局寄達94年11月21日公警局交
      字第ZCA057023號舉發違反道路交通管理事件通知單與531
      2–HV號銀色自用小客貨車之車主李彩蓮後，經車主李彩
      蓮填具「提供違規駕駛人申報書」，向原處分機關提供實
      際駕駛人之姓名、住址等資料，此有李彩蓮所書立之提供
      違規駕駛人申報書、內政部警政署國道公路警察局94年11
      月21日公警局交字第 ZCA057023號舉發違反道路交通管理
      事件通知單、李彩蓮身分證、甲○○身分證、甲○○駕照
      各1份影本在卷足憑。原處分機關嗣固於95年2月14日對於
      應受處分人即違規駕駛人甲○○作成裁決，並向受處分人
      之戶籍地址為送達，且因未獲會晤本人、無受領文書之同
      居人、受僱人或應受送達處所接收郵件人員，而將該送達
      文書於95年2月17日寄存於彰化縣二林郵局，以為送達，
      有原處分機關送達證書1紙影本附卷可證。
（二）然依上開車主李彩蓮填具之提供違規駕駛人申報書及所附
      之違規駕駛人駕照可知，駕駛人甲○○之住址均係「彰化
      縣二林鎮○○里○○路20號」，原處分機關疏未注意，逕
      向甲○○原戶籍地所為之送達，難謂合法。且戶籍地址僅
      係依戶籍法所為登記之事項，並非認定住所唯一之標準，
      前述提供違規駕駛人申報書及違規駕駛人駕照上既已明確
      記載違規駕駛人之現在住址，原處分機關即應向該住址為
      送達，詎原處分機關未予查明，遽對已非受處分人住居所
      之處所送達，於法乃有未合，其嗣後將文書寄存於非受處
      分人住居所之郵政機關，該寄存送達亦非適法。自不能認
      受處分人係已經合法收受舉發通知單，且故意不依限到案
      ，而逕以最高額裁處罰鍰。
六、綜上所述，受處分人確有在前揭時間駕駛汽車在高速公路超
    速行駛之違規行為，從而原處分機關依前揭道路交通管理處
    罰條例第33條第1項規定裁處受處分人罰鍰6,000元，並依同
    條例第 63條第1項第1款規定併予記違規點數1點，固非無見
    。惟依現存卷證資料，尚難認受處分人業受違規通知單之合
    法送達而故意不依限到案，原處分機關認受處分人係故意不
    依限到案，而依道路交通管理事件統一裁罰基準及處理細則
    第 44條第1項之規定對受處分人逕行以罰鍰最高額裁決，自
    難認為允當。原處分既有前述違誤，應由本院將原處分撤銷
    ，以受處分人有違反道路交通管理處罰條例第 33條第1項之
    行為，依同條例第 33條第1項、第63條第1項第1款及違反道
    路交通管理事件統一裁罰基準及處理細則第 44條第1項規定
    從輕裁處受處分人罰鍰3,000元及記違規點數1點，以資適法
    。
據上論斷，應依道路交通案件處理辦法第20條前段，裁定如主文
。
中    華    民    國    95    年    10    月    3     日
                     交通法庭   法  官  林秉暉
以上正本證明與原本無異。
如不服本裁定，應於裁定送達後 5日內向本院提出抗告狀 (須附
繕本)。
中    華    民    國    95    年    10    月    5     日
                                書記官  梁高賓


司法院資訊處製作；財團法人民間司法改革基金會備份。
